【裁判字號】    94,訴,355
【裁判日期】    951018
【裁判案由】    業務過失致死等
【裁判全文】
臺灣花蓮地方法院刑事判決               94年度訴字第355號
公  訴  人  臺灣花蓮地方法院檢察署檢察官
被      告  森榮營造有限公司
兼  代表人  丁○○
                    之1號15.
被      告  丙○○
            甲○○
                    250巷1.
前四人共同
選任辯護人  廖學忠律師
上列被告等因業務過失致死等案件，經檢察官提起公訴（94年度
偵字第2404號），本院判決如下：
    主  文
森榮營造有限公司、丁○○、丙○○、甲○○均無罪。
    理  由
一、公訴意旨略以：被告丁○○係設於高雄縣鳳山市○○路○ 段
    187 號15樓之被告「森榮營造有限公司」（下稱森榮公司）
    之代表人兼負責人，被告丙○○為該公司承攬內政部營建署
    太魯閣國家公園管理處「台八線燕子口至錐麓隧道、橋樑及
    附屬設施工程」（下稱系爭工程）之工作場所負責人，被告
    甲○○則受該公司雇用，在系爭工程負責隧道挖掘作業之主
    管，均為執行業務之人。詎被告丁○○身為雇主及執行業務
    之人，本應注意隧道工程進出口附近表土之崩塌或土石之飛
    落問題，應依勞工安全衛生法第5 條第1項第5款規定設立符
    合標準之必要安全衛生設備，及依照營造安全衛生設施標準
    第84條規定，設置隧道口擋土支撐、張設防護網、清除浮石
    及邊坡保護，並依據勞工安全衛生設施規則第238 條之規定
    ，讓勞工戴用符合國家安全標準之工地用安全帽等安全措施
    ；而被告丙○○為系爭工程之工作場所負責人，被告甲○○
    為現場挖掘作業之主管，亦均應注意上述規定，給予安全保
    護設施，並提供符合國家標準之工地用安全帽，另被告甲○○依照營造安全衛生設施標準第102 條第2、3項規定，尚負
    有檢查器具、工具、安全帽，汰換不良品並監督勞工使用安
    全帽之義務，被告三人竟均疏未注意，未依上述規定，在隧
    道口上方邊坡設立防護網、清除浮石及提供施作勞工符合國
    家標準之工地用安全帽，致使公司所雇用之泰國籍勞工PROM
    PHONG  SRIMUANG（下稱被害勞工），於民國93年9月11日上
    午11時30分許，在該處隧道工程隧道口外工作時，因配戴未
    符合國家標準之膠盔破裂，不慎被隧道口上方掉落之石塊擊
    中頭部，經送往醫院急救，仍因顱內出血，於同日12時15分
    許傷重不治死亡。因認被告森榮公司、丁○○、丙○○、甲○○均係犯刑法第276條第2項之業務過失致死罪嫌及違反勞
    工安全衛生法第5條第1項第5款之規定，致生同法第28條第2
    項第1款之職業災害，應依同法第31條第1項之規定論處；另
    被告森榮公司則係違反勞工安全衛生法第5 條第1項第5款之
    規定，致生同法第28條第2項第1款之職業災害，應依同法第
    31條第2項之規定論處云云。
二、按犯罪事實，應依證據認定之，無證據不得認定其犯罪事實
    ；不能證明被告犯罪者，應諭知無罪之判決，刑事訴訟法15
    4條第2項、第301條第1項分別定有明文。次按勞工安全衛生
    法第31條對於雇主所課之刑事責任，係以雇主違反該法所定
    之各項義務，致生死亡災害為其犯罪構成要件，性質上屬於
    故意不作為之結果犯，亦即必須行為人有違反該法所定安全
    設置之作為義務，且死亡災害之發生與其不作為具有相當因
    果關係，始能繩之以該條之罪。
三、本件公訴人認被告等涉有前開罪嫌，無非係以被告丁○○、
    丙○○、甲○○之供述、證人簡文聖於偵查中之證詞，行政
    院勞工委員會北區勞動檢查之檢查報告、案發當時現場照片
    及防護鋼網補強前、後之照片、破裂膠盔照片、財團法人臺
    灣基督教門諾會醫院出具之診斷證明書、臺灣花蓮地方法院
    檢察署之死亡證明書、相驗筆錄及驗斷書等，資為其論據。
    質之被告森榮公司、丁○○、丙○○及甲○○均矢口否認有
    何業務過失致人於死及違反勞工安全衛生法之犯行，均辯稱
    ：系爭工程隧道口外之防護設施，伊等均按照設計施作，已
    有施作地錨及假隧道，故已提供必要之安全衛生設備，並無
    疏失；又被害勞工所配戴之安全帽雖未符合國家安全標準，
    然本件係落石自高處墜落，動能甚大，縱被害勞工配戴合格
    之安全帽，亦無法承受該落石產生之巨大撞擊力，是被害勞
    工之死亡與未配戴合格之安全帽間，並無相當因果關係云云
    。
四、經查：
  (一)被告丁○○係森榮公司之代表人兼負責人，被告丙○○則係
    該公司承攬系爭工程之工作場所負責人，被告甲○○受森榮
    公司雇用，在系爭工程負責隧道挖掘作業之主管等情，均據
    被告丁○○、丙○○、甲○○自承在卷。而被害勞工於上開
    時、地因系爭工程地點隧道口上方之石塊掉落，遭落石擊中
    頭部，導致顱內出血，經送醫救治後，仍不治死亡之事實，
    有財團法人臺灣基督教門諾會醫院出具之診斷證明書1 紙附
    卷可稽，復經臺灣花蓮地方法院檢察署檢察官督同法醫相驗
    屬實，並製有死亡證明書、相驗筆錄及驗斷書各1 份在卷可
    憑，且為被告四人所不否認，此部分事實固堪認定。而被告
    等均否認有何業務上之過失及違反勞工安全衛生法之義務，
    辯以上情，是本件應審究者即為：被告等有無提供符合勞工
    安全衛生法規定之安全設備，有無其他過失行為？若有過失
    ，該等過失行為間與被害勞工之死亡結果，有無相當因果關
    係？
  (二)按刑事訴訟法第198條、第208條規定，所謂鑑定乃指於刑事
    訴訟程序中為取得證據資料，由「檢察官」或「法官」指定
    具有特別知識經驗之鑑定人、學校、機關或團體，就特定之
    事物，以其專業知識加以分析、實驗而作判斷，以為偵查或
    審判之參考。是以，不論鑑定人或鑑定機關、學校、團體，
    均應由檢察官或法官視具體個案之需要而為選任，始符合刑
    事訴訟法第198條、第208條之規範本旨，否則所為鑑定，仍
    屬於傳聞證據。又刑事審判為發現實質之真實，採直接審理
    及言詞審理主義，證據資料必須能由法院以直接及言詞審理
    之方式加以調查，證人不得以書面陳述，必須到庭以言詞陳
    述，始具證據能力，而得採為判斷之依據。司法警察官本於
    其職務作成之報告文書，或係基於他人之陳述而作成，或係
    基於其本身之見聞而撰具，均無從由法院依直接及言詞審理
    方式加以調查，應無證據能力，不能認為刑事訴訟法第 165
    條第1 項所稱「其他文書可為證據者」之證據書類，縱令已
    將之向被告宣讀或告以要旨，依同法第155條第2項規定，亦
    不能遽採為有罪判決之論據（最高法院86年台上字第6210號
    判決意旨參照）。查本件檢察官認定被告等有前開過失行為
    ，係以卷附行政院勞工委員會北區勞動檢查所93年11月3 日
    勞北檢營字第0935010834號函暨職業災害檢查報告書1 份（
    93年度相字第304 號卷第48至53頁）為據，惟該報告書並非
    法院或檢察官依具體個案指定具有特別知識經驗之鑑定人，
    就特定之事物，以其專業知識加以分析、實驗而作判斷，而
    係勞工職業災害之主管機關派員檢查後，依其親身見聞所撰
    具，自非屬刑事訴訟法第159 條之4第1款之公務員職務上製
    作之紀錄文書、證明文書，是該報告書之性質，與司法警察
    官本於職務作成之報告文書相同，均為傳聞證據，不應認有
    證據能力。
  (三)被告等否認有何違反上開勞工安全衛生法之規定而有過失，
    辯稱：系爭工程係伊等負責施作，均有按設計圖施作，設計
    時即無規劃設計防護網，而係以假隧道及地錨代替，用來防
    範落石，故伊等已提供必要之安全設備，並無疏失等語。查
    系爭工程之設計者即證人戊○○於本院準備程序中（被告、
    辯護人及檢察官均不爭執其證據能力）具結證稱：本案係伊
    設計，設計時有考慮落石問題，故設計60噸的預力地錨穩定
    邊坡及防止大落石，另設計做假隧道，以防範小落石；假隧
    道的長度，伊是依落石可能掉下來的距離做計算，根據文獻
    （即山岳隧道工程設計與實例手冊）記載，架設隧道用各對
    間距約為1 公尺，共組立3至4對，總長度約2～3公尺即可（
    第1對是起算點），本件伊設計從隧道口起算4公尺，以足應
    付平常施工期間的落石；依伊之認知，工程如果有做地錨及
    假隧道就足以應付施工期間的落石，施工單位不用額外再增
    加防落石的設備，但若遇有地震或颱風的情形，施工者必須
    提高警覺，原則上人不應該進去等語明確（本院卷第83至88
    頁），並有其提出之設計施工圖、山岳隧道工程設計與實例
    手冊等資料附卷可稽（本院卷第54至63頁），足證本件安全
    防護措施之設計，原即無防護網之設計，而係以地錨及假隧
    道代替，且被告等確有按照設計圖施作該等安全防護措施，
    是被告等上開所辯，尚非子虛，堪予採信。
  (四)又經本院依職權選定行政院公共工程委員會為鑑定人，針對
    「系爭工程於施工期間，設計單位及施工單位對於防範落石
    墜落之設備或設施，各應負何種責任或需提供何種設備、設
    施之義務？」之問題，送請其鑑定，鑑定意見認：設計單位
    為防止開挖後土石崩落，造成施工人員之傷亡，於洞口上方
    設計施作60噸預力地錨5 組以加強邊坡穩定及防止落石，並
    於經承包商之建議後，於洞口加作4 公尺之假隧道，已符合
    文獻記載所需之安全需求，揆諸本件事故之發生乃在颱風過
    後，自高達約30公尺高之處所飛落石塊擊中罹災者所致，應
    為設計單位於設計時無法預見之特殊狀況，施工單已施作60
    噸預力地錨5組以穩定邊坡，並施作4公尺假隧道防止落石，
    已善盡應負之責任與義務。本件工程所施作之預力地錨及假
    隧道工程，即已足以防範一般普通情形之落石墜落等情，有
    行政院公共工程委員會95年8 月2日工程鑑字第09500290880
    號函暨所附鑑定書1 份（本院卷第199至209頁）在卷可稽，
    核與證人戊○○前揭證述情節相符，益徵被告等依設計施作
    假隧道及地錨，供作防範落石、崩落之安全防護措施，已符
    合相關安全規定規定，並無過失可言。至營造安全衛生設施
    標準第84條雖規定：「雇主對於隧道、坑道作業，為防止隧
    道、坑道進出口附近表土之崩塌或土石之飛落致有危害勞工
    之虞者，應設置擋土支撐、張設防護網、清除浮石或採取邊
    坡保護。如地質惡劣時應採用鋼筋混擬土洞口或邊坡保護等
    措施」，惟此係指依客觀情狀研判，隧道進出口如已出現或
    有表土崩塌、土石飛落之虞時，應設置擋土支撐、張設防護
    網、清除浮石或採取邊坡保護，以維護勞工安全。即該規定
    係允許雇主視客觀情形研判、選擇，採取妥適之防護措施以
    達成維護勞工安全之目的即為已足，並非需一一採取前述之
    所有防護措施始符合規定，故尚難以被告等於隧道上方未施
    作防護網乙節，遽謂其有何違反勞工安全衛生法之規定或過
    失。
  (五)再被害勞工於案發時所配戴者係未符合國家安全標準之膠盔
    ，經本件落石擊中後當場破裂等情，有卷附現場照片可稽，
    且為被告等所不否認，其等雖辯稱：伊等有提供合乎國家安
    全標準之安全帽予勞工配戴，案發當日係被害勞工自行配戴
    不合格之膠盔進入工地云云，然被告等雇主之責任，不僅只
    於提供勞工適當之安全防護器具，更需負責勞工之安全衛生
    教育訓練，及監督勞工於施工現場確有戴用相關合格安全防
    護器具，縱認被告等所辯確有提供合格之安全帽予被害勞工
    為真，然依森榮公司內部之分層負責職務，被告丙○○既係
    系爭工程之工作場所負責人，竟疏未注意督導被害勞工進入
    施工現場時確有戴用合格之安全帽，自難辭其此部分之過失
    。惟該過失行為與被害勞工之死亡結果間，是否具有相當因
    果關係？乃為關鍵性爭點。查針對被害人如配戴符合標準之
    安全帽時，是否能防範或減輕本件落石所引起之傷害，本院
    依職權送請行政院公共工程委員會鑑定結果，認：本件之落
    石重約3 公斤，推測自距離地面約30公尺高之處直接掉落，
    其衝擊能量判斷遠超過符合國家安全標準之耐衝擊能量50焦
    耳（落石自30公尺高之處以自由落體飛落地面，其衝擊能量
    為882 焦耳），故即使被害人配戴符合安全標準之安全帽，
    亦難承受如此重大之衝擊等情，有前揭鑑定書1 份在卷可憑
    ，顯見以本件落石掉落之衝擊力之大，縱使被害勞工配戴符
    合國家安全標準之合格安全帽，亦無從避免或減輕傷害，是
    以，被告丙○○上開疏未監督之過失，與被害勞工之死亡結
    果間，即無相當因果關係，自難遽入其於罪。
  (六)綜上所述，本件被告等依法已提供必要之安全防護設備，難
    謂其等有何違反勞工安全衛生法第5 條第1項第5款規定之義
    務，又被告等縱有未提供合格之安全帽予被害勞工配戴之疏
    失，然此疏失行為與被害勞工之死亡結果間，並無相當因果
    關係，即難遽以業務過失致人於死罪相繩。此外，復查無其
    他積極證據足資證明被告4 人有何公訴人所指之犯行，犯罪
    既屬不能證明，依法應諭知被告森榮營造有限公司、丁○○
    、丙○○、甲○○均無罪之判決。
據上論斷，應依刑事訴訟法第301條第1項前段，判決如主文。
本案經檢察官乙○○到庭執行職務。
中    華    民    國    95    年    10    月    18    日
                        臺灣花蓮地方法院刑事第二庭
                              審判長法  官  李豫雙
                                    法  官  俞秀美
                                    法  官  林韋岑
上列正本證明與原本無異。
如不服本判決，應於判決送達後10日內，向本院提出上訴狀（應
附繕本）。
                                    書記官  張雅雯
中    華    民    國    95    年    10    月    18    日


司法院資訊處製作；財團法人民間司法改革基金會備份。
